【裁判字號】    98,刑智上易,81
【裁判日期】    981008
【裁判案由】    違反著作權法
【裁判全文】
智慧財產法院刑事判決
                                  98年度刑智上易字第81號
上  訴  人
即自訴人    甲○○
自訴代理人  柯俊吉律師
            潘正芬律師
被      告  乙○○（即李卓澔）.
選任辯護人  王子文律師
上列上訴人因被告違反著作權法案件，不服臺灣臺北地方法院97
年度自字第118 號，中華民國98年6 月12日第一審判決，提起上
訴，本院判決如下：
    主  文
上訴駁回。
    理  由
壹、程序方面：
一、按不服地方法院之第一審判決而上訴者，須提出上訴書狀，
    並應敘述具體理由，為上訴必備之程式；其所提出之書狀未
    敘述上訴理由，或僅曾以言詞陳述上訴理由者，均應於上訴
    期間屆滿後20日內補提理由書於第一審法院。第一審法院經
    形式審查，認逾期未補提上訴理由者，應定期間先命補正；
    逾期未補正者，為上訴不合法律上之程式，應以裁定駁回。
    倘已提出上訴理由，但所提非屬具體理由者，則由第二審法
    院以上訴不合法律上之程式，判決駁回，刑事訴訟法第350
    條、第361 條、第362 條、第367 條定有明文。於聲明上訴
    而完全未敘述理由之情形下，倘第一審法院漏未裁定命補正
    理由，即將卷、證送交第二審法院，仍不能發生移審效力，
    因其上訴是否合法，尚在未確定狀態，故應由第二審法院之
    審判長基於訴訟程序指揮之職權，限期命為補正，俾消滅該
    不確定狀態。本件自訴人於提起上訴時未敘明上述理由，惟
    原審法院漏未裁定命補正理由，即將卷、證送交本院，且自
    訴人上訴期間屆滿後20日為民國98年7 月27日，其在本院裁
    定命其補正前之本院同年8 月3 日第一次準備程序時提出之
    上訴理由狀，已依據卷內既有訴訟資料指摘第一審判決有何
    採證認事、用法之不當，並聲請傳喚許哲、上立印刷廠負責
    人林明俊、晉誠印刷廠負責人、白紗印刷廠負責人、唐采印
    刷廠之負責人等到庭作證，尚可認為其已提出具體理由，是
    被告辯護人以自訴人未提出具體理由，請求裁定駁回上訴，
    不應准許。
二、按刑事訴訟法第159 條第1 項規定：「被告以外之人於審判
    外之言詞或書面陳述，除法律有規定者外，不得作為證據。
    」，係酌採英美法之傳聞法則，但於第159 條之1 至第159
    條之5 增設例外規定，以應實務需要，俾符實體真實發現之
    訴訟目的。而證人丙○○於97年12月21日所書立載明有李卓
    澔老師上課用教材資料之文書，應屬被告以外之人於審判外
    之書面陳述，依上開規定，原則上不得作為證據，且查無同
    法所規定之例外情形，是證人丙○○於該文書中之陳述內容
    ，不具證據能力。
三、次按法院基於證據裁判主義之原則，對於公訴人所舉資以證
    明犯罪事實之證據，究竟有無證據能力，即該證據是否具有
    作為嚴格證明資料之能力或資格，須優先於證據之憑信性而
    為調查，必先具有證據能力，始許由法院據而判斷其證明力
    ，倘無證據能力，自不發生證據證明力之判斷問題（最高法
    院86台上7308號判決意旨參照）。而所謂證據之關連性，係
    指該項證據在客觀上可供評斷當事人之主張或抗辯是否真實
    ，即屬之。查被告雖指稱「經典自然組數學統整深刻剖析論
    」書籍、「卓澔數學講義」、「卓澔數學2007年指考專用自
    學教材（II）」、「卓澔數學2007年指考專用自學教材（III
    ）」、「卓澔數學2007年指考專用自學教材（Ⅳ）」、「卓
    澔資優數學講義」等書籍或講義，與本案無關，而無證據能
    力云云，惟該等證據，非但可佐證自訴人指述被告涉犯違反
    著作權法犯行部分，且均有助於通盤考量本案犯罪成立與否
    ，是上開書證與本件被告之犯罪事實間，當然具有相當之關
    連性，皆屬有證據能力之證據。
貳、實體方面：
一、自訴及追加自訴意旨略以：自訴人甲○○於民國97年間發覺
    被告乙○○（原名李卓澔）竟於96年間擅自違法重製伊所著
    作之「經典自然組數學統整深刻剖析論」等書籍，而分別製
    作成書名各為「卓澔數學講義」、「卓澔數學2007年指考專
    用自學教材（II）」、「卓澔數學2007年指考專用自學教材
    （III）」、「卓澔數學2007年指考專用自學教材（Ⅳ）」、
    「卓澔資優數學講義」等講義，以供被告在位於臺北市○○
    路51號4 樓之8 之力誠文理短期補習班及位於嘉義市○○街
    448 號10樓之1 之嘉義儒林升大學補習班開班授課時作為上
    課教材使用，因認被告之行為均涉有違反著作權法第91條第
    1 項之擅自以重製之方法侵害他人之著作財產權罪嫌。
二、按犯罪事實應依證據認定之，無證據不得認定犯罪事實；又
    不能證明被告犯罪者，應諭知無罪之判決，刑事訴訟法第15
    4 條第2 項、第301 條第1 項分別定有明文。再按認定犯罪
    事實所憑之證據，雖不以直接證據為限，間接證據亦包括在
    內，但無論直接或間接證據，其為訴訟上之證明，須達於通
    常一般人均不致有所懷疑，而得確信其為真實之程度，始得
    據為有罪之認定，倘其證明尚未達到此一程度，而有合理性
    懷疑之存在時，即無從為有罪之認定，此分別有最高法院40
    年台上字第86號、76年台上字第4986號判例可資參照。
三、自訴人自訴認被告涉有前揭違反著作權法罪嫌，無非係以證
    人即上揭補習班學員吳雨蓁之證述、存證信函1 份、「經典
    自然組數學統整深刻剖析論」書籍1 本、「卓澔數學講義」
    影本1 本、「卓澔數學2007年指考專用自學教材（II）」影
    本1 本、「卓澔數學2007年指考專用自學教材（III）」影本
    1 本、「卓澔數學2007年指考專用自學教材（Ⅳ）」影本1
    本、「卓澔資優數學講義」影本1 本等為主要論據。訊據被
    告堅詞否認有何違反著作權法之犯行，辯稱：伊固然有在臺
    北力誠文理短期補習班、嘉義儒林升大學補習班開班授課，
    但自訴人所提出書名各為「卓澔數學講義」、「卓澔數學20
    07年指考專用自學教材（II）」、「卓澔數學2007年指考專
    用自學教材（III）」、「卓澔數學2007年指考專用自學教材
    （Ⅳ）」、「卓澔資優數學講義」等講義，並非伊編纂、也
    不是伊上課用講義，而96年間臺北力誠補習班除被告教授數
    學外，尚有許多數學老師，該等老師使用之教材封面亦均記
    載「卓澔數學」或「卓澔資優數學」，但伊對該等老師編授
    或使用之講義並未參與審核，亦未參與補習班行政事務，前
    開講義實難認與伊有關。另自訴人所提出之「經典自然組數
    學統整深刻剖析論」書籍是否享有編輯著作權亦非無疑問等
    語。
四、經查：
  (一)被告原名為李卓澔，於97年間確實曾分別在臺北市力誠文理
    短期補習班、嘉義市儒林升大學補習班開班授課，而該補習
    班確實有印製「卓澔數學講義」、「卓澔數學2007年指考專
    用自學教材」、「卓澔數學2007年指考專用自學教材（II）
    」、「卓澔數學2007年指考專用自學教材（III）」、「卓澔
    數學2007年指考專用自學教材（Ⅳ）」、「卓澔資優數學講
    義」等講義，供前往補習之學員使用等情，此為被告所不否
    認，並有卷附「卓澔數學講義」、「卓澔數學2007年指考專
    用自學教材」、「卓澔數學2007年指考專用自學教材（II）
    」、「卓澔數學2007年指考專用自學教材（III）」、「卓澔
    數學2007年指考專用自學教材（Ⅳ）」、「卓澔資優數學講
    義」等講義在卷可稽，是此部分事實，堪予認定。
  (二)又依證人吳雨蓁於原審審理中證稱：自證3 、4 、6 、7 號
    數學講義（即「卓澔數學講義」、「卓澔數學2007年指考專
    用自學教材（II）」、「卓澔數學2007年指考專用自學教材
    （III）」、「卓澔數學2007年指考專用自學教材（Ⅳ）」）
    是伊所有，是伊在補習班拿的，這不是上課講義，是拿回去
    作之自學教材。該等書籍不確定是否為被告上課前所發放，
    除被告以外，還上2 、3 位老師的課，該等老師也會發講義
    ，但講義上不會印製老師名字。伊不去上別老師的課，亦可
    以拿到其他老師的講義等語（見原審98年2 月12日審判筆錄
    第3 頁至第6 頁）；證人張香逸於原審審理中證稱：伊93年
    至97年在臺北力誠短期文理補習班擔任輔導老師，伊96年間
    是擔任被告授課班級的輔導老師，伊擔任被告授課班級輔導
    老師期間，並沒有看過自證3 、4 、6 、7 號數學講義（即
    「卓澔數學講義」、「卓澔數學2007年指考專用自學教材（
    II）」、「卓澔數學2007年指考專用自學教材（III）」、「
    卓澔數學2007年指考專用自學教材（Ⅳ）」）。伊記得96年
    學期當時，力誠短期文理補習班的數學老師就有許哲、游卓
    澔、黃卓澔、鄭澔，這些是在補習班使用的名稱，因為這是
    壹個品牌，伊去其他地方上課也會叫張卓澔。其他老師的講
    義封面也會打卓澔數學或卓澔資優數學，且老師編完之後就
    將講義交給主任，主任送印，主任不會問內容，只看數量，
    伊編的講義不需要交給被告審核等語（見原審98年2 年12月
    審判筆錄第9 頁至第12頁）；證人張進峰於原院審理中證稱
    ：伊曾經是該補習班的財務監察，91年至97年間在臺中儒林
    補習班擔任班主任，臺中補習班老師教材送印部分都由伊經
    手。教材是由任課老師交給伊同仁，麻煩行政人員送印。印
    回來後，由行政人員也就是導師發放。另上課的講義一定是
    上課老師親自給的，自學教材絕大部分是輔導老師給的，自
    學教材來源是輔導老師自己製作的交給行政人員送印。被告
    在臺北力誠補習班上課教材，伊雖沒有經手，但教材一般都
    是一起印，被告在臺北力誠補習班是負責教書，並沒有參與
    行政事務等語（見原審98年3 月26日審判筆錄第3 頁至第8
    頁）；證人鄭積偉於原審審理中亦證稱：伊是臺北力誠補習
    班主任，被告在臺北力誠補習班上課講義都是由臺中印好送
    過來，被告是臺北補習班的股東，只負責上課，並不會參與
    行政事務等語（見原審98年3 月26日審判筆錄第10頁至第13
    頁）。而證人吳雨蓁僅為臺北力誠短期文理補習班之學員，
    所為證言應無故意偏袒被告或自訴人之必要；另證人張香逸
    、張進峰、鄭積偉斯時雖分別為臺北力誠短期文理補習班之
    輔導老師、財務監察委員或主任，惟3 人既經具結，應無甘
    冒偽證罪之風險，虛偽陳述之必要，何況，證人張香逸、張
    進峰、鄭積偉3 人證述上開情節，並無悖離一般補習班經營
    方式常情，證人吳雨蓁等4 人所為前開證言，應屬實情，堪
    可採信。是綜析上開證人之證詞內容，均未指稱本案講義係
    由被告所編纂或經被告在臺北力誠短期補習班開班授課時使
    用之上課教材，亦未指證被告有參與編撰、審核本案講義，
    而與該講義編授者有犯意聯絡、行為分擔之情形甚明。
  (2)又本案上開講義封面雖印製有「卓澔數學」、「卓澔資優數
    學」，另其中卓澔資優數學（即自證12）內頁第1 頁印製有
    「李卓澔老師編授」字樣等情，惟依證人張進峰於原審審理
    中再證稱：講義封面其實是一開始就印大量，1 年200,000
    份，印好的封面有的放臺北，有的放臺中，需要的人自己拿
    去印刷廠，印刷廠把內容印好後，就把封面套印上去，所以
    內容與封面是分開印的，內容是黑白印刷，而封面是彩色印
    刷，所有的講義都是這樣印刷，輔導老師只有給內容等語（
    見原審98年3 月26日審判筆錄第9 頁），且參以一般補習業
    者確實會以授課老師當中最具名氣老師之名字，作為廣告訴
    求、標榜該補習班教授課程之品質保證，並將該老師之名字
    廣泛用於各講義或廣告看板上，以便吸引、招徠學員前來補
    習之情，堪認上開講義封面應係臺北力誠短期補習班、嘉義
    儒林升大學補習班所自行印製，而與講義內容之編纂者並無
    關係；另觀諸卷附「卓澔資優數學講義（即自證12號）」內
    容，於試題下方，均已附註詳細解答，且編排方式皆與「卓
    澔數學講義」、「卓澔數學2007年指考專用自學教材（II）
    」、「卓澔數學2007年指考專用自學教材（III）」、「卓澔
    數學2007年指考專用自學教材（Ⅳ）」）等自學講義內容相
    同，是該數學講義（即自證12號）顯非用於上課教授課程使
    用，應屬自學教材。又自學教材多是輔導老師所製作、交由
    送印，且老師編製完成後即交給主任送印，主任並不會詢問
    講義內容，只管印製數量等情，已經證人張進峰、張香逸證
    述明確在卷，如前所述，及參以該等補習班並未設有嚴格制
    度管控補習班內講義之製作、印製流程，以區分各本講義之
    編輯者，實難排除該本講義內容係被告以外之人所編纂、並
    於送印後，發放學員自行練習使用。況查被告所提出之「卓
    澔資優數學坐標系講義」（即被證3 ）內頁印製有「李卓澔
    老師、卓澔資優數學團隊編授」等字樣，亦確實有由其他授
    課老師編纂上課講義後，以被告名義為編授老師，而未具己
    名即印製講義之情形，基此，實難逕以本案講義封面印製有
    「卓澔數學」、「卓澔資優數學」，另其中「卓澔資優數學
    （即自證12）」內頁第1 頁印製有「李卓澔老師編授」等字
    樣，即據認該等講義均係被告所編纂製作，或知情而參與該
    等講義之編撰。
  (三)自訴人上訴理由雖主張：「卓澔資優數學坐標系講義」（即
    被證3 ）係被上訴人（應指被告）編纂上課講義，被上訴人
    主張凡講義內記載「李卓澔老師」即屬被上訴人編纂，自證
    12載明「李卓澔老師編授」，並有被證2 註記「許哲老師」
    以玆區別，益證自證12為被上訴人編纂云云。惟查：本案無
    法以「卓澔資優數學坐標系講義」封面印製有「卓澔資優數
    學」，及「卓澔資優數學（即自證12）」內頁第1 頁印製有
    「李卓澔老師編授」等字樣，即認定該等講義均係被告所編
    纂製作，或知情而參與該等講義之編撰，已如上述，況被告
    已明確表明「被告並未負責編務」，且證人張進峰於98年3
    月26日在原審已證稱：「（審判長問：發放講義其內記載李
    卓澔老師編授，是否表示被告親自編寫教授？）這恐怕不一
    定，因為卓澔團隊裡面被上訴人最有名，有可能是藉被上訴
    人的知名度。」（見原審卷第291 頁，即筆錄第5 頁）、「
    （自訴代理人問：被告以外的卓澔團隊編寫教材，是否會把
    名字印在教材上面？）不見得，因為他們沒什麼知名度。」
    （見原審卷第292 頁背面，當日筆錄第8 頁），亦足見被告
    使用之教材中有記載李卓澔老師乙節，無從推論凡教材內有
    記載李卓澔老師，均為被告使用之教材。自訴人於本院並未
    就此提出新證據指摘原審判決有何採證認事、用法之不當，
    則其空言指摘，即非可採。
  (四)自訴人於本院聲請傳喚證人吳雨蓁到庭作證，惟按證人已由
    法官合法訊問，且於訊問時予當事人詰問之機會，其陳述明
    確別無訊問之必要者，不得再行傳喚，刑事訴訟法第196 條
    定有明文。查證人吳雨蓁已於原審出庭作證，並接受當事人
    之交互詰問（見原審卷第262 頁至264 頁反面），核其陳述
    明確，即無受予傳訊之必要。又自訴人於本院再度聲請傳喚
    證人丙○○到庭作證部分，雖自訴人於原審已捨棄傳喚丙○
    ○，然自訴人稱陳若丙○○不予傳喚，將使其陷於舉證困難
    之理由，尚非無據，是以本院同意傳喚丙○○於審理時到庭
    ，惟丙○○經本院通知仍未到庭，自訴人同意捨棄（見本院
    卷第51頁），自無再予傳訊之必要。另自訴人於本院聲請傳
    喚許哲為證人，其待證事實係許哲曾在臺北力誠補習班獨立
    開班授課，有自己獨立的教材，除證人所屬班級之學生外，
    其他學生無法取得證人編授之教材，且「卓澔數學」講義均
    是被上訴人（指被告）或被上訴人指示卓澔資優數學團隊所
    編等語，惟查許哲之教材他班可否取得，與本案無關，且許
    哲僅能證明自己之教材編授過程，就其他老師教材之編授過
    程非個人親身體驗之事實，並無傳喚必要。至於自訴人聲請
    傳喚上立印刷廠負責人林明俊、晉誠印刷廠負責人、白紗印
    刷廠負責人、唐采印刷廠之負責人等到庭作證乙節。由於自
    訴人就晉誠印刷廠負責人、白紗印刷廠負責人、唐采印刷廠
    之負責人部分，並未陳報各該負責人之姓名年籍資料，致無
    從傳喚，且自訴人就上開各印刷廠負責人之待證事項為在教
    材之印製過程中有無與被上訴人洽談教材印製細節，及被上
    訴人在印製前、後有無審核教材內容等情，惟查證人張進峰
    於98年3 月26日在原審證稱被告的教材都是其一起在臺中送
    印，自訴人所提出之教材不是被告使用之教材等語（見原審
    卷第291 頁反面至第292 頁），則自訴人請求傳喚上揭各印
    刷廠之負責人，因其所負責印刷之教材與本案無關，自均無
    傳喚之必要，特此敘明。
  (五)臺灣臺北地方法院檢察署97年度調偵字第621 號（含98年度
    調偵字第693 號、97年度偵字第9538號及97年度他字第2980
    號）移送本院審理被告擅自違法重製上自訴人所著作之「王
    牌數學題型綜合論」系列叢書，而製成講義，以供被告在補
    習班教學使用，而與本案屬同一事實云云。惟查：同一案件
    經檢察官依第228 條規定開始偵查者，不得再行自訴。但告
    訴乃論之罪，經犯罪之直接被害人提起自訴者，不在此限，
    刑事訴訟法第323 條第1 項定有明文。又所謂同一案件，係
    指所訴前後兩案為同一被告，其被訴之犯罪事實亦屬同一者
    而言，如前後兩案之被告雖屬同一，但其被訴之犯罪事實不
    同，即非同一案件。又實質上或裁判上一罪之犯罪事實，均
    屬同一事實。而本件自訴人提起自訴認被告所侵害者為其所
    著作發行之「經典理論自然組數學統整深刻剖析論」一書之
    著作權，與自訴人於偵查中告訴被告侵害其所著為「王牌數
    學題型綜合論」叢書並不相同。則本案與併案侵害之著作財
    產權法益，已不相同，且參以行為人違反著作權法第91條第
    1 項之擅自以重製之方法侵害他人之著作財產權罪之原因，
    不一而足，其多次行為，未必皆出於行為人之一個犯意決定
    而為之，且本案被告應為無罪諭知，亦不與移送部分有裁判
    上一罪關係，是本院實難認本案與移送審理之偵查案件是屬
    同一案件，自應退由檢察官另為適法之處理。
五、從而，原審以被告犯罪不能證明，而為無罪之諭知，核無不
    合，自訴人上訴意旨，仍執陳詞，指摘原判決不當，求予撤
    銷改判，為無理由，應予駁回。
據上論斷，依刑事訴訟法第343條、第368條，判決如主文。
中    華    民    國    98    年    10    月    8     日
                  智慧財產法院第二庭
                              審判長法  官  陳國成
                                    法  官  蔡惠如
                                    法  官  曾啟謀
以上正本證明與原本無異。
不得上訴。
中    華    民    國    98    年    10    月    8     日
                                    書記官  王月伶


司法院資訊處製作；財團法人民間司法改革基金會備份。
